【裁判字號】    99,上易,43
【裁判日期】    990211
【裁判案由】    偽造文書等
【裁判全文】
臺灣高等法院臺中分院刑事判決          99年度上易字第43號
上  訴  人  臺灣彰化地方法院檢察署檢察官
上  訴  人
即  被  告  丙○○原名許祐瑋.
上  訴  人
即  被  告  丁○○
被      告  己○○
被      告  戊○○○
前列四人共同
選任辯護人  楊振裕律師
上列上訴人因被告偽造文書等案件，不服臺灣彰化地方法院98年
度易字第516號中華民國98年11月25日第一審判決（起訴案號：
臺灣彰化地方法院檢察署97年度偵字第8144、9915號），提起上
訴，本院判決如下：
    主  文
原判決關於丙○○、丁○○部份撤銷。
丙○○、丁○○共同行使明知為不實之事項，而使公務員登載於
職務上所掌之公文書，足以生損害於他人，各處有期徒刑月，
如易科罰金以新臺幣壹仟元折算壹日。
其他上訴駁回。
    事  實
一、丙○○（原名許祐瑋）、丁○○二人係己○○之子女。己○○於民國86年1月27日與其子丙○○共同簽發面額新臺幣（
    下同）50萬元、86年4月27日到期之本票一紙以為擔保，而
    向乙○○借款，屆期未獲清償，乙○○乃聲請彰化地院以88
    年度票字第164號民事裁定為執行名義（已受償20萬元，尚
    欠30萬元），經彰化地院於94年5月30日發給彰院鳴執乙94
    年度執字第5043號債權憑證一紙，乙○○於96年間持該債權
    憑證向彰化地院民事執行處聲請強制執行丙○○於佑明實業
    有限公司之每月薪資，彰化地院即於96年12月24日以彰院賢
    執乙96年執字第35964號執行命令取得丙○○每月薪資中三
    分之一扣押金額全額。詎丙○○見其每月應領薪津之三分之
    一將受強制執行之際，與其妹妹丁○○共同基於意圖毀損乙○○上開債權、使公務員登載不實、行使使公務員登載不實
    文書之犯意聯絡，明知雙方並無450萬元之金錢借貸關係存
    在，於彰化地院97年5月20日裁定本票許強制執行之前某日
    由丙○○在不詳地點，簽發面額450萬元之本票一紙交予丁○○，再由丁○○聲請彰化地院民事庭聲請本票許可強制執
    行裁定，而使彰化地院不知情之公務員將此不實事項登載於
    執務上所掌管之民事裁定，於97年5月20日以97年度司票字
    第419號裁定准許依該本票所載金額及利息強制執行，並在
    該民事裁定確定後，由丁○○持以向彰化地院96年執字第35
    964號乙○○與丙○○間清償票款強制執行事件參與分配而
    行使之，使彰化地院不知情之公務員將丁○○列為債權人，
    將此不實債權登載於97年6月25日彰院賢執乙97年執字第202
    61號執行命令，並據以製作強制執行金額計算分配表，藉以
    稀釋乙○○所得受償金額（由扣押金額全額減少為扣押金額
    百分之6），丁○○則可分配取得丙○○每月薪資中三分之
    一扣押金額百分之94，以此方式隱匿丙○○之財產，減少乙○○債權之受償，足以生損害於乙○○。
二、案經乙○○訴由臺灣彰化地方法院檢察署檢察官及彰化縣警
    察局鹿港分局報請臺灣彰化地方法院檢察署檢察官偵查起訴
    。
      理  由
甲、撤銷改判部份（即被告丙○○、丁○○有罪部份）：
一、訊之被告丙○○、丁○○二人雖否認有上開犯罪事實，辯稱
    伊等之借款均為真實云云。惟查上開犯罪事實，業經被告丙○○、丁○○二人於本院準備程序時坦承不諱，認罪在案，
    核與告訴人乙○○指述情節相符，並有臺灣彰化地方法院94
    年5月30日發給彰院鳴執乙94年度執字第5043號債權憑證、
    彰化地院96年12月24日彰院賢執乙96年執字第35964號執行
    命令、彰化地院97年6月25日以彰院賢執乙97年執字第20261
    號執行命令（97他1026卷第8-9、10-11、12-13頁）等證據
    在卷可稽，足認被告丙○○、丁○○二人自白與事實相符，
    足以證明被告二人有上開犯行，所辯無非圖卸責之詞，不足
    採信，本件事證已臻明確，被告二人前揭犯行洵堪認定，應
    依法論科。
二、被告丁○○對丙○○無債權，竟於告訴人乙○○聲請強制執
    行丙○○每月應領薪津之三分之一之際，與丙○○共同基於
    毀損乙○○債權之聯絡，由丁○○持不實本票向法院聲請本
    票許可強制執行裁定，使法院公務員將不實金額及利息等事
    項載入該公務員掌管之裁定，再由丁○○持該裁定聲請向法
    院就乙○○與丙○○間清償票款強制執行事件參與分配而行
    使之，使法院公務員將丁○○列為債權人，將此不實債權登
    載於執行命令，並據以製作強制執行金額計算分配表，致呂
    育儒所能分配之金額減少，足以生損害於乙○○，核被告二
    人所為，係犯刑法第216、214條之行使明知為不實之事項，
    而使公務員登載於職務上所掌之公文書罪及同法第356條毀
    損債權。被告二人就上開犯行，有犯意聯絡及行為分擔，均
    為共同正犯，又被告丁○○雖非告訴人乙○○之債務人，惟
    與被告即債務人丙○○，共同實行上揭損害債權之犯行，應
    依刑法第31條第1項規定，論以共同正犯。被告二人先使公
    務員登載不實事項於本票裁定上，再使公務員登載不實債權
    於分配表上，其二次使公務員登載不實文書之之犯行，係基
    於單一之目的，於同一時期所侵犯單一國家法益之接續動作
    ，其犯意單一，應論以一罪。被告使公務員為不實登載文書
    之低度行為，為行使之高度行為所吸收，僅論以行使明知為
    不實之事項，而使公務員登載於職務上所掌之公文書罪。被
    告二人以一接續行為，同時觸犯刑法第356條毀損債權及同
    法第216條之行使明知為不實之事項，而使公務員登載於職
    務上所掌之公文書罪，為想像競合犯，依刑法第55條之規定
    ，從一重以行使明知為不實之事項，而使公務員登載於職務
    上所掌之公文書罪處斷。
三、原審就被告丙○○、丁○○被訴損害債權罪、行使使公務員
    登載不實文書罪，予以分論併罰，固非無見，惟查：被告丙○○、丁○○共同約定由丁○○持不實之民事本票裁定向彰
    化地院執行處聲明參與分配，使彰化地院不知情之公務員將
    丁○○列為債權人，而為不實債權登載，達其毀損債權之目
    的，核其僅係一行為而觸犯行使使公務員登載不實文書罪及
    毀損債權罪，應依想像競合犯，從一重以行使使公務員登載
    不實罪處斷，原審對於被告丙○○、丁○○二人論以數罪併
    罰，其適用法則容有未洽。被告上訴意執此指摘原判決此部
    份不當，為有理由，應由本院將被告丙○○、丁○○二人被
    訴損害債權罪、行使使公務員登載不實文書罪有罪及定應執
    行刑部分撤銷改判。爰審酌被告丁○○、丙○○二人為稀釋
    乙○○所得受償金額，竟製造不實之本票債權，據以向法院
    聲請裁定強制執行，並持以聲明參與分配，使法院承辦之公
    務員不實登載在職務上所掌管之公文書，損害告訴人之債權
    ，使其無法完全受償，且未提出分配所得款項交告訴人收執
    ，及其犯罪動機、目的、手段、參與分配之金額、犯罪所生
    之損害，暨其於犯罪後已知悔悟，並坦承犯行等一切情狀，
    各分別量處如主文所示之刑及諭知易科罰金之折算標準，以
    示儆懲。被告丁○○、丙○○二人皆未與告訴人達成和解，
    於本院準備程序時先認罪，於審理又否認犯罪，本院認顯不
    適宜對被告二人為緩刑之宣告。
乙、上訴駁回（即被告己○○、戊○○○部分）：
一、公訴意旨略以：被告己○○係被告戊○○○之小姑。被告己○○於86年1月27日與其夫許金溪共同簽發面額50萬元、86
    年4月27日到期之本票一紙以為擔保，而向乙○○借款，屆
    期經提示未獲兌現，經乙○○以上開本票向彰化地院聲請本
    票裁定（88年度票字第165號民事裁定）確定，並據此確定
    之執行名義向本院聲請強制執行（90年度執乙字第3538號）
    ，因己○○並無財產可供強制執行，彰化地院乃於90年4月2
    3日發給乙○○債權憑證1紙，乙○○復持該債權憑證，向彰
    化地院民事執行處聲請強制執行己○○於彰化縣福興鄉公所
    之每月應領薪津（即90年10月17日彰院松執乙90執字第4805
    號執行命令）。詎被告己○○於其每月應領薪津之三分之一
    將受強制執行之際，與其嫂嫂即被告戊○○○共同基於意圖
    毀損乙○○上開債權及使公務員登載不實之犯意聯絡，明知
    其與戊○○○之間並無500萬元之金錢借貸關係存在，仍由
    己○○在不詳地點，簽發面額500萬元、87年7月19日到期之
    本票一紙交予戊○○○，再由戊○○○持向彰化地院聲請本
    票裁定，而使彰化地院不知情之公務員將此不實事項登載於
    職務上所掌管之民事裁定，於90年10月29日裁定准對該本票
    所載之本金及利息強制執行（90年度票字第3173號，起訴書
    誤繕為88年度票字第3132號），並在前開民事裁定確定後，
    於91年3月21日持以向本院89年度執字第2700號乙○○與己○○間清償票款強制執行事件案聲請參與分配而行使之（即
    91年3月21日彰院松執乙91年度執字第21號執行命令），使
    不知情之彰化地院民事執行處將戊○○○亦列為債權人，將
    此不實債權登載於其職務上所製作強制執行金額計算分配表
    上，戊○○○每月可分配取得己○○遭查扣每月薪資之68％
    ，以此方式隱匿己○○之財產，足以生損害於彰化地院製作
    公文書之正確性及乙○○債權之受償，因認被告己○○及戊○○○二人涉犯刑法第216、214條之行使使公務員登載不實
    文書罪及同法第356條毀損債權罪。
二、按犯罪事實應依證據認定之，無證據不得認定犯罪事實；不
    能證明被告犯罪者，應諭知無罪之判決，刑事訴訟法第154
    條第2項、第301條第1項分別定有明文。又認定不利於被告
    之事實，須依積極證據，苟積極證據不足為不利於被告事實
    之認定時，即應為有利於被告之認定。再事實之認定應憑證
    據，如未能發現相當證據，或證據不足以證明，自不能以推
    測或擬制之方法，以為裁判基礎；另認定犯罪事實所憑之證
    據，雖不以直接證據為限，間接證據亦包括在內，然無論直
    接或間接證據，其為訴訟上之證明，須於通常一般之人均不
    致於有所懷疑，而得確信其為真實之程度者，始得據之為有
    罪之認定，倘其證明尚未達到此一程度，而有合理性懷疑之
    存在時，即無從為有罪之認定（最高法院30年上字第816號
    、30年上字第1831號、40年臺上字第86號及76年臺上字第49
    86號判例意旨參照）。再者，刑事訴訟法第161條已於91年2
    月8日修正公佈，其第1項規定：檢察官就被告犯罪事實，應
    負舉證責任，並指出證明之方法。因此，檢察官對於起訴之
    犯罪事實，應負提出證據及說服之實質舉證責任，倘其所提
    出之證據，不足為被告有罪之積極證明，或其指出證明之方
    法，無從說服法院以形成被告有罪之心證，基於無罪推定之
    原則，自應為被告無罪判決之諭知（最高法院92年臺上字第
    128號判例意旨參照）。
三、訊據被告己○○、戊○○○二人均堅詞否認有何公訴人所指
    之行使使公務員登載不實文書罪之犯行，並均稱：其等間確
    有500萬元債務關係存在等語，資為抗辯。經查：
  1.被告己○○、戊○○○二人均稱86年間由戊○○○以其所有
    坐落彰化縣福興鄉○○段61之104地號土地及黃瑞璋（即己○○之兄、戊○○○之夫）所有同地段713地號土地，共同
    設定最高限額抵押600萬元，以戊○○○為借款人，己○○
    及黃瑞璋為連帶保證人，向彰化縣福興鄉農會借款500萬元
    ，並於86年7月15日農會撥款後由戊○○○將該500萬元匯入
    案外人黃應吟（即己○○之弟）帳戶後交己○○提領使用，
    嗣經戊○○○於90年5月8日以清償向福興農會的500萬元貸
    款而塗銷抵押權等語，有86年7月15日擔保放款借據、土地
    抵押權設定契約書（97他1026卷第41頁、第42-56頁）、86
    年7月15日福興鄉農會取款憑條及收入傳票（原審卷第47-48
    頁）、臺灣省彰化縣土地登記簿及抵押權塗銷同意書（97他
    1026卷第40頁）在卷足憑，故戊○○○有將於86年間向彰化
    縣福興鄉農會借款500萬元並借給己○○，並於90年5月8日
    以清償向福興農會所借之500萬元，應堪認定。
  2.被告己○○、戊○○○二人又均稱該筆由戊○○○向彰化縣
    福興鄉農會借款500萬元係由己○○繳交利息等語，且彰化
    縣福興鄉農會信用部之放款帳號000-000-0000000-0號之放
    款往來交易明細表（97偵8144卷第101-107頁）與帳號000-0
    00-0000000-0號（戶名己○○）客戶往來交易明細表（97偵
    8144卷第46-53頁）內有22筆金額相吻合，即前揭放款帳
    號87年10月30日一般收息轉帳金額（利息40417元加違約金
    6910元）與己○○同日轉帳金額與均為47327元（97偵8144
    卷第101頁及第47頁）、放款帳號88年08月19日催收收回
    轉帳金額（利息41192元加違約金19288元）與己○○同日放
    款息金額與均為60480元（97偵8144卷第102頁及第49頁）、
    放款帳號88年10月02日催收收回轉帳金額（利息39288元
    加違約金10608元）與己○○同日放款息金額與均為49896元
    （97偵8144卷第102頁及第49頁）、放款帳號88年10月22
    日催收收回轉帳金額（利息39438元加違約金4822元）與己○○同日還款金額與均為44260元（97偵8144卷第102頁及第
    49頁）、放款帳號88年11月04日催收收回轉帳金額（利息
    38685元加違約金3134元）與己○○同日還款金額與均為418
    19元（97偵8144卷第102頁及第49頁）、放款帳號88年12
    月10日催收收回轉帳金額（利息37370元加違約金5545元）
    與己○○同日還款金額與均為42915元（97偵8144卷第102頁
    及第50頁）、放款帳號89年01月10日催收收回轉帳金額（
    償還金額36164元加利息7474元）與己○○同日還款金額與
    均為43638元（97偵8144卷第104頁及第51頁）、放款帳號
    89年01月12日催收收回現金金額（利息308603元加違約金48
    2元）與己○○同日放款息金額與均為309085元（97偵8144
    卷第104頁及第51頁）、放款帳號89年02月14日催收收回
    金額（利息37370元加利息21699元利息）與己○○同日還款
    金額與均為59069元（97偵8144卷第104頁及第51頁）、放
    款帳號89年04月06日催收收回金額（利息37370元加違約金1
    567元）與己○○同日還款金額與均為38937元（97偵8144卷
    第104頁及第51頁）、放款帳號89年05月08日催收收回金
    額（利息36164元）與己○○同日放款息金額與均為36164元
    （97偵8144卷第104頁及第51頁）、放款帳號89年06月12
    日收息轉帳金額（利息37370元加違約金1326元）與己○○
    同日放款息金額與均為38696元（97偵8144卷第102頁及第49
    頁）、放款帳號89年07月05催收收回金額（利息36164元
    ）與己○○同日繳息金額與均為36164元（97偵8144卷第104
    頁及第51頁）、放款帳號89年08月08日催收收回金額（利
    息37370元加違約金844元）與己○○同日還款金額與均為38
    214元（97偵8144卷第104頁及第51頁）、放款帳號89年09
    月06日催收收回金額（利息37370元）與己○○同日放款息
    金額與均為37370元（97偵8144卷第104頁及第51頁）、放
    款帳號89年10月07日催收收回金額（利息3616 4元）與己○○同日放款息金額與均為36164元（97偵8144卷第104頁及第
    51頁）、放款帳號89年11月04日催收收回金額（利息3626
    0元）與己○○同日還款金額與均為36260元（97偵8144卷第
    104頁及第51頁）、放款帳號89年12月6日催收收回金額（
    利息34932元）與己○○同日繳息金額與均為34932元（97偵
    8144卷第104頁及第52頁）、放款帳號90年01月09日催收
    收回金額（利息36096元）與己○○同日放款息金額與均為3
    6096元（97偵8144卷第107頁及第53頁）、放款帳號90年0
    2月05日催收收回金額（利息36096元）與己○○同日放款息
    金額與均為36096元（97偵8144卷第107頁及第53頁）、放
    款帳號90年03月06日催收收回金額（利息32603元）與己○○同日還款金額與均為32603元（97偵8144卷第107頁及第53
    頁）、放款帳號90年04月06日催收收回金額（利息35931
    元）與己○○同日繳息金額與均為35931元（97偵8144卷第1
    07頁及第53頁），由前揭被告戊○○○向福興鄉農會借款50
    0萬元之利息及違約金絕大部分均由被告己○○繳納一情，
    益證被告戊○○○確有將該筆500萬元借款借予被告己○○
    使用無訛。
  3.被告己○○、戊○○○復稱該筆農會500萬元之借款係由戊○○○以自有資金清償等語，經查彰化縣福興鄉農會信用部
    之放款帳號000-000-0000000-0號之放款往來交易明細表記
    載「一般還本轉帳」之償還日期（97偵8144卷第105-106頁
    ），無一與帳號000-000-0000000-0號（戶名己○○）客戶
    往來交易明細表（97偵8144卷第49頁）記載相符，而被告己○○當時未能如期繳息而遭農會對該筆500萬元借款催收收
    回並加收違約金，亦有福興鄉農會信用部之放款帳號000-00
    0-0000000-0號之放款往來交易明細表為憑（97偵8144卷第1
    02頁），且卷內並無證據顯示戊○○○於90年5月8日向福興
    農會清償之500萬元借款係由己○○所提供，是被告戊○○○該筆500萬元借款係由其以自有資金清償，被告己○○、
    戊○○○間之500萬元債權債務關係並不因被告戊○○○向
    農會清償該筆500萬元借款而消滅，亦堪認定，從而被告戊○○○持被告己○○所簽發500萬元本票向法院聲請裁定，
    並據以聲請強制執行，即難認有何使公務員登載不實、行使
    使公務員登載不實文書之犯行。
  4.公訴人雖以被告己○○、被告戊○○○及證人黃瑞璋（即己○○之兄、戊○○○之夫）就500萬元借款相關陳述前後或
    互核不一，認被告己○○、戊○○○所辯為串證之詞，不足
    採信云云。惟按人類對於事物之注意及觀察，有其能力上之
    限制，未必如攝影機或照相機般，對所發生或經歷的事實能
    機械式無誤地捕捉，亦未必能洞悉事實發生過程之每一細節
    及全貌。且常人對於過往事物之記憶，隨時日之間隔而漸趨
    模糊或失真，自難期其如錄影重播般地將過往事物之原貌完
    全呈現。此外，因個人教育程度、生活經驗、語言習慣之不
    同，其表達意思之能力與方式，亦易產生差異。故供述證據
    每因個人觀察角度、記憶能力、表達能力、誠實意願、嚴謹
    程度及利害關係之不同，而有對相同事物異其供述之情形發
    生，而其歧異之原因，未必絕對係出於虛偽所致」（最高法
    院92年度台上字第4387號裁判要旨參照），被告己○○、被
    告戊○○○及證人黃瑞璋就500萬元借款相關陳述前後固有
    不一，但然觀以該筆500萬元借款、清償時間分別在86、90
    年間，己○○繳交利息時間則在87-90年間，與其等於97、
    98年所為供述均相距甚久，受限於人之記憶能力有限，自難
    據此推斷被告戊○○○與被告己○○間並無500萬元債權債
    務關係。至告訴人乙○○質疑被告己○○與戊○○○關於利
    息之約定為何均乏證據乙節，惟被告戊○○○為己○○之大
    嫂，被告戊○○○未要求己○○支付額外利息，亦難認與常
    理有違。
  5.綜上所述，本件被告二人所辯上情，非無可採，而檢察官所
    舉證據，仍無法證明被告二人確有行使使公務員登載不實文
    書罪之犯行，是以本件既存有合理懷疑，致本院無法形成被
    告二人有罪之確切心證，本院復查無其他積極證據足資證明
    被告有檢察官所指之上開犯行，被告二人被訴行使使公務員
    登載不實文書罪部分猶屬不能證明。
四、原審以不能證明被告己○○、戊○○○此部分之犯行而為無
    罪之諭知，經核並無不合，檢察官上訴意旨仍執原詞指摘原
    判決不當，為無理由，應予駁回上訴。
五、據上論結，應依刑事訴訟法第368條、第369條第1項前段、
    第364條、第299條第1項前段、刑法第28條、第31條第1項、
    第55條、第216條、第214條、第356條、第41條第1項，判決
    如主文。
本案經檢察官甲○○到庭執行職務。
中    華    民    國    99    年    2    月    11    日
            刑事第四庭    審判長法  官  洪  耀  宗
                                法  官  許  文  碩
                                法  官  蔡 王 金 全
上列正本證明與原本無異。
不得上訴。
                                書記官  金  珍  華
中    華    民    國    99    年    2     月    11    日

司法院資訊處製作；財團法人民間司法改革基金會備份。
